【裁判字號】    91,重訴,183
【裁判日期】    920411
【裁判案由】    損害賠償
【裁判全文】
臺灣高雄地方法院民事判決  九十一年重訴字第一八三號
    原      告  己○○
    原      告  戌○○
    原      告  丁○○
    原      告  丙○○
    兼右二人
    法定代理人  申○○      住.
    共      同
    訴訟代理人  戊○○      住.
    被      告  子○○      住.
    被      告  卯○○      住.
    被      告  癸○○      住.
    被      告  辰○○      住.
    被      告  壬○○      住.
    右  五  人
    訴訟代理人  吳惠玲律師
    被      告  巳○○      住.
    被      告  亥○○      住.
    被      告  未○○      住.
    被      告  寅○○      住.
    右  四  人
    訴訟代理人  陳惠美律師
    被      告  酉○○      住.
    被      告  丑○○      住.
    被      告  甲○○      住.
    被      告  辛○○      住.
    被      告  午○○      住.
    被      告  庚○○      住.
    被      告  乙○○      住.
    右  七  人
    訴訟代理人  林雪娟律師
右當事人間，請求損害賠償事件，本院判決如左：
    主    文
原告之訴及假執行之聲請均駁回。
訴訟費用由原告負擔。
    事    實
甲、原告方面：
  一、聲明：
    (1)被告應連帶給付原告己○○新台幣（下同）一百二十萬五千三百六十九元、原
      告戌○○一百二十五萬二千五百八十四元、原告丁○○一百三十二萬二千零十
      六元、原告丙○○一百四十三萬一千三百零九元、原告吳佩勳二百十六萬四千
      一百零一元。
    (2)訴訟費用由被告連帶負擔。
    (3)願供擔保，請准宣告假執行。
  二、陳述：
    (1)被告巳○○為高雄市警察局前金分駐所前所長，被告子○○、卯○○、癸○○
      、辰○○、壬○○、酉○○、亥○○、未○○、寅○○、丑○○、甲○○、辛○○、王茂祥、庚○○、乙○○為該所員警，渠等對於在所內偵訊留置之嫌疑
      犯，應負保護之義務，民國八十九年二月二十日凌晨二時二十分許，被告子○○、卯○○、癸○○、辰○○、壬○○執行巡邏職務時，逮捕搶奪嫌犯吳俊明
      ，將之帶回前金分駐所，予以偵訊，並由被告酉○○加以戒護，詎在所長巳○○之指揮下，被告子○○、卯○○、癸○○、辰○○、壬○○、酉○○竟對吳
      俊明加以刑求，造成吳俊明頭後枕部約二公分傷口，於當日凌晨三時二十九分
      送大同醫院診療，予以縫合，嗣於三時三十五分返回前金分駐所，再由被告亥
      ○○、未○○、寅○○繼續偵訊，未料亥○○等人仍以刑求方式，對吳俊明為
      偵訊，致吳俊明外傷性顱內出血，而分駐所內備勤之員警即被告丑○○、甲○○、辛○○、王茂祥、庚○○、乙○○（執勤時間為該日四時至六時、六時至
      八時、八時至十時、十時至十二時、十二時至十四時、十四時至十六時）明知
      吳俊明遭受刑求，卻未加阻止，且對於大同醫院所交付之醫護注意事項上記載
      ：病患若有意識變化、中風、口齒不清、癱瘓、頭痛、嘔吐等情形，須速送急
      診治療。置若罔聞，未盡保護義務，任由吳俊明重傷嘔吐昏迷，延至當日下午
      四時二十九日始以救護車送醫，致吳俊明於同年月二十四日不治死亡。
    (2)原告己○○、戌○○、丁○○、丙○○、申○○分別為吳俊明之父、母、子、
      配偶，爰依民法第一百八十五條、第一百九十二條、第一百九十四條請求被告
      連帶負賠償責任，金額如述如下：
      原告己○○部分：原告己○○為吳俊明之父，二十五年六月十八日生，共育
        有四名子女，依每人每年七萬二千元計算扶養費，被告應連帶賠償二十萬五
        千三百六十九元，另老年喪子，痛苦莫名，請求一百萬元慰撫金，共計一百
        二十萬五千三百六十九元。
      原告戌○○部分：原告戌○○為吳俊明之母，因吳俊明死亡支出殯葬費一萬
        七千二百元，又其為二十五年六月十八日生，共育有四名子女，依每人每年
        七萬二千元計算扶養費，被告應連帶賠償二十三萬五千三百八十四元，另老
        年喪子，痛苦莫名，請求一百萬元慰撫金，共計一百二十五萬二千五百八十
        四元。
      原告丁○○部分：丁○○為吳俊明之子，八十年一月六日生，依每人每年七
        萬二千元計算扶養費，被告應連帶賠償三十二萬二千零十六元，另原告丁○○年幼失怙，請求一百萬元慰撫金，共計一百三十二萬二千零十六元。
      原告丙○○部分：原告丙○○為吳俊明之子，八十五年五月二十九日生，依
        每人每年七萬二千元計算扶養費，被告應連帶賠償四十三萬一千三百零九元
        ，另年幼失怙，請求一百萬元慰撫金，共計一百四十三萬一千三百零九元。
      原告申○○部分：原告申○○為吳俊明之配偶，因吳俊明死亡，支出醫療費
        五萬八千二百七十一元，殯葬費共十二萬六千四百元，又其為五十九年八月
        三十一日生，依每人每年七萬二千元計算扶養費，被告應連帶賠償九十七萬
        九千四百三十元，另頓失經濟及精神依靠，請求一百萬元慰撫金，共計二百
        十六萬四千一百零一元。
  三、證據：提出戶籍謄本、殯葬收據、醫藥費收據、錄音譯文、病歷表診斷證明書
      為證。
乙、被告子○○、卯○○、癸○○、辰○○、壬○○方面：
  一、聲明：求為判決駁回原告之訴，如受不利之判決，請准予供擔保免為假執行。
  二、陳述：
    (1)被告等並未對吳俊明刑求：
      吳俊明確實染有吸毒之惡習，並涉有於八十九年二月十九日晚上七時四十五
        分許，先在高雄市○○區○○路「和風茶坊」前，竊取機車一部，隨即於八
        十九年二月二十日凌晨二時十分許，在高雄市○○區○○路與自立路口附近
        ，趁陳春香不及防備之際，徒手搶奪陳春香之皮包後，騎乘上開贓車逃逸，
        後因車速過快，車身失控而不慎滑倒，致頭部及身上均受有傷害。
      為查明吳俊明之死亡原因，刑事案件偵查之檢察官督同法醫師複驗解剖後發
        現，死亡方式為車禍摔倒意外所致。又經檢察官檢附卷宗及所有證物送法務
        部法醫研究所鑑定結果亦認為：左側前頭部瘀血腫脹外傷，可能合併左側眼
        窩皮下瘀血。但左側眼窩皮下瘀血，應是左側硬腦膜上臏出，合併硬腦膜下
        腔出血和顱底小腦蜘蛛網膜出血所致。急性硬腦膜上腔出血，會很快進行到
        昏迷，須緊急手術，除去血塊，引流血水，否則常發生小腦疝脫，壓迫腦幹
        致死。是吳俊明左側眼窩等處，雖於第二次送醫時出現瘀血現象，惟亦足認
        係其原腦部所受傷害出血所致，而非出自於被告等人之「刑求」。
      八十九年九月二十日近中午時分，東森傳播事業股份有限公司（以下稱東森
        電視台）派有南部新聞中心特派員項賓和前來採訪。證人項賓和到達採訪時
        ，吳俊明業已因意識不清而躺於地上，然被告並未攔阻記者之採訪，且於鏡
        頭拍攝時，尚有以腳試圖叫醒吳俊明之舉，是若被告等真有刑求逼供之情形
        ，又豈會於刑求致被害人昏迷時，尚開放媒體採訪，而於全國民眾（包含吳
        俊明家屬）收視下，自曝其不法之犯行，又豈有在記者採訪時，以腳輕踢吳
        俊明，試圖叫醒吳俊明，以吳俊明透過電視媒體廣為傳播遭人刑求之理？益
        足見被告等人及採訪記者當時確實均不知吳俊明之昏睡係肇因於顱內傷勢變
        化所致。
    (2)被告等對為彼等拘捕帶回警局製作筆錄之吳俊明僅能盡到一般性程度之積極照
      護義務，其理由如下：
      被告並未親眼目睹吳俊明頭部受傷之過程。
      吳俊明在被告子○○戒護其就醫時，不向看診醫師說明其頭部受傷之過程。
      看診醫師不知吳俊明頭部受傷之過程，致未能向被告子○○強調及詳細說明
        吳俊明生命存有高度危險性之情形，而僅交付印刷品乙張之醫囑單予被告子
        ○○。
      本件事故發生當時，在制度上就被告子○○於執行勤務之上班時間終了須下
        班休息時，並未設有應將案件交待予特定之排班接班人員之制度，且所長亦
        未指定特定之應交接之人，故使被告子○○僅能於下班前廣泛性地要求當時
        留在所內之其他員警須對吳俊明盡一般性程度之積極照護義務。
      吳俊明為被告子○○戒護回所內之時間為凌晨近四點，而吳俊明在犯案後向
        被告子○○表示其想睡覺，拒絕夜間訊問之情，本符合常理，被告子○○實
        無從判斷此時吳俊明之生命已陷入危險狀況，更遑論要立即將之再送醫院急
        救。
    (3)有關吳俊明涉及之搶奪案，共同偵辦之員警有數人，而吳俊明頭部受傷流血送
      醫之事實，所長及該共同偵辦之員警均知曉，而被告子○○確有告知所內員警
      要注意吳俊明之身體狀況，又因被告子○○於凌晨四點下班時，所長就該案並
      未指定凌晨四點過後應由誰負責繼續接辦，且當時仍有共同辦本案之員警尚未
      下班留在所裡，凌晨四點被告子○○下班當時，吳俊明拒絕夜間訊問，惟並未
      立即睡著，嗣其睡著後亦屬睡眠狀態，並未有發生醫囑單所示之任何狀況發生
      ，則直至天亮後近中午時分東森新聞記者拍攝吳俊明呈現異樣時，近八個小時
      ，吳俊明未能送醫急救之原因，實不可歸責於被告子○○未將醫囑單交付特定
      之所內員警所致。
    (4)吳俊明死亡結果之發生，實非因被告之過失行為所致：
      本件吳俊明於凌晨近四點時因想睡覺而拒絕夜間訊問，則不具備醫學專業知
        識之被告等判斷吳俊明應屬正常生理時鐘之夜間睡階段，及吳俊明可能有吸
        毒戒斷反應之情形，而讓吳俊明睡至中午近十二點，則此近八個小時期間之
        經過應符合一般常理，而被告因非為專業之專科醫師，故由吳俊明外觀上無
        從區分其進入昏睡狀態究係吸毒之戒斷反應或屬頭部外傷所致？則被告等實
        無從於吳俊明拒絕夜間訊問表示想睡覺時，或在吳俊明睡滿八個小時後之中
        午十二點時，即知吳俊明生命陷入危險情況而為將之送醫急救之作為。
      本件吳俊明在其拒絕夜間訊問表示想睡覺之時，其狀況或已進入「昏迷」之
        狀態，是在該時點，被告等既無從判斷吳俊明生命已進入危險狀態，而無從
        將其緊急送醫進行緊急手術，則依法務部法醫研究所之意見，吳俊明很快即
        發生小腦疝脫，腦中樞壓迫和呼吸衰竭之情形，是被告等即使在吳俊明「昏
        迷」八個小時有察覺到吳俊明之生命已陷於危險情況而將其立即送醫救，惟
        亦難避免吳俊明死亡結果之發生。
    (5)又原告請求被告應給付之各項損害賠償金額，其中關於：
      扶養費金額之請求部分，因吳清隆、戌○○共有兩名子女，是上開扶養費金
        額之請求部分，自應由四名子女平均分擔，而不得僅算由死者吳俊明一人獨
        立負擔，故原告請求被告等應連帶賠償給付上開金額之全部，自無理由。另
        丁○○、丙○○之扶養費部分，因其母申○○亦應分擔二分之一之扶養費，
        是原告請求被告等應賠償給付有關扶養丁○○、丙○○扶養費金額之全部，
        亦無理由。
      本件吳俊明死亡結果之發生，實係基於吳俊明騎乘機車涉犯搶奪案件遭民眾
        追捕而車倒導致其頭部受傷，及其不願配合醫師之診療，而使被告等無從盡
        較週全之救護義務所致，是本件損害之發生擴大，自應歸責於死者吳俊明，
        則死者吳俊明之家屬即原告請求被告等應負共新台幣五百萬元之精神慰撫金
        ，實顯屬過高。
    (6)被告等均係以「公務員」之身分而非一般人民之身分涉及本件原告主張之侵權
      行為事實，是原告爰引民法第一百八十五條規定之訴訟標的請求被告等負損害
      賠償責任，究其要件顯不相符。
  三、證據：聲請函詢法務部法醫研究所有關死者吳俊明如於經過八小時後送醫情況
      。
丙、被告巳○○、亥○○、未○○、寅○○方面：
  一、聲明：求為判決駁回原告之訴，如受不利之判決，請准予供擔保免為假執行。
  二、陳述：
    (1)吳俊明於八十九年二月二十日凌晨二時十分許，搶奪陳春香之皮包後，經民眾
      張輝東、王紹綱、張裕隆、李功皓自後追趕，後因車速過快，車身失控而不慎
      滑倒，致頭部及身上均受有傷害，是吳俊明於搶奪因騎車滑倒而致腦部受傷，
      並非被告等人刑求所致。
    (2)而本件依法醫師複驗解剖後認死亡方式為車禍摔倒意外所致。再經法務部法醫
      研究所鑑定結果亦認為：左側前頭部瘀血腫脹外傷一處七×十一公分，可能合
      併左側眼窩皮下瘀血。但左側眼窩皮下瘀血，應是左側硬腦膜上腔出血，合併
      硬腦膜下腔出血和顱底小腦蜘蛛網膜出血所致。是被害人吳俊明左側眼窩等處
      ，雖於第二次送醫時出現瘀血現象，乃係其原腦部所受傷害出血所致，而非出
      自於員警等之「刑求」。
    (3)八十九年九月二十日近中午時分，東森電視台派有南部新聞中心特派員項賓和
      前來採訪，若警方有刑求情形，又豈會開放媒體採訪而於全國民眾收視下自嚗
      其不法之犯行，又豈有在記者採訪時，以腳輕踢被害人，試圖叫醒吳俊明，以
      讓吳俊明透過電視媒體廣為傳播遭人刑求之理。
    (4)死者吳俊明於八十九年二月二十日凌晨二時十分許即因騎乘機車搶奪陳春香之
      財物，於逃逸時不慎滑倒而致頭部及身上受有傷害，其受傷後至員警將之送醫
      回派出所製律錄前，均呈清醒之狀態，難以判斷出其腦部有嚴重之傷勢，而死
      者吳俊明就醫院回派出所製作筆錄時，又逢夜間睡眠之時間，故死者吳俊明依
      法得拒絕夜間訊問，是其因睡在派出所亦屬常理，且死者吳俊明就醫回派出所
      後，並無人告知被告巳○○有關吳俊明腦部受傷或醫囑事項，是故，被告巳○○於吳俊明進入睡眠時，未將吳俊明立即送醫，並無疏失之處。
    (5)又吳俊明亦確有吸毒之情，故吳俊明縱令係因腦部受傷而昏迷在警局，然依法
      醫研究所之報告亦稱很難由外觀來區分吸毒者發生昏睡之情形，須經專科醫師
      診察才能區分等語得知，被告等實無此專業能力足以區分吳俊明當時睡眠之情
      狀究係因吸毒或腦部傷害所致，更況，被告未○○、寅○○及亥○○等人於當
      日近午時奉派對死者吳俊明製作筆錄時，因無人告知吳俊明腦部受傷或醫囑事
      項，則被告等人更無從判斷死者吳俊明之睡眠是因腦部受傷所致，從而即無從
      立即將之送醫，是被告等並無任何疏失。
    (6)末按，依法醫研究所之報告稱「在受傷後，有二分鐘到幾小時不等的清醒期，
      很快進入昏迷狀態，如沒有緊急手術，很快發生小腦疝脫、腦中樞壓迫和吸衰
      竭而死。」故縱令死者吳俊明於案發當日凌晨拒絕夜間訊問進而在一旁睡眠，
      果是屬於進入昏迷之情況者，然被告未○○、寅○○及亥○○等人奉派協辦此
      案時，死者吳俊明已昏迷多時，故縱使被告等人於當時立即將之送醫診治，死
      者吳俊明亦仍可能產生死亡之結果，則其死亡即與被告等無因果關係。
    (7)再被告等均為依法令執行公務之公務員，而公務員之共同損害賠償責任應依民
      法第一百八十六條之規定及同法第一百八十五條規定請求，惟民法第一百八十
      六條就公務員之損害賠償責任，除故意外，如為過失之侵權行為，則須請求人
      不能依其他方法受償時，始可向公務員求償。茲被告等並無刑求之行，已如前
      述，是被告等並無故意致吳俊明死亡，另就過失而言，原告亦尚須先請求國家
      賠償而未受償時，始可向被告等請求因過失所致之侵權行為賠償，茲原告未先
      請求國家賠償，即向被告等請求損害賠償，即與民法第一百八十六條第一項之
      規定不符。
丁、被告酉○○、丑○○、甲○○、辛○○、王茂祥、庚○○、乙○○方面：
  一、聲明：求為判決駁回原告之訴，如受不利之判決，請准予供擔保免為假執行。
  二、陳述：
    (1)酉○○並未對吳俊明刑求，丑○○、甲○○、辛○○、午○○、李金麒、乙○○等並無明知吳俊明遭到刑求受傷未加阻止情事，亦未得悉吳俊明持有醫護注
      意事項。
    (2)茲將被告服勤情形概述如后：
      酉○○：被告子○○至六合路現場處理後帶回吳俊明及現場證人張耀東等，
        吳俊明由子○○依法處理，故酉○○僅協助製作證人張耀東筆錄後，因四至
        六時勤務為巡邏，故張耀東筆錄完成後即往服巡邏勤務，未再參與吳俊明案
        ，亦未對吳俊明施以刑求。
      丑○○：吳俊明案係他人主辦，被告丑○○因無主管交辦要偵辦本案，所以
        在辦公室備勤，中間曾出勤至六合路、新盛街處理事件，六至八時負責值班
        ，受理民眾電話，八時後下班，因未偵辦本案，自無所謂保護義務可言，更
        何況當時因深夜，人犯在睡覺亦無任何異狀，何能期待被告為其送急診治療
        。
      王彥偉：未經主管交辦指示偵協辦吳俊明案，故其間約於七時許仍須前去錢
        櫃KTV處理打架事件，八時以後下班，因未偵辦本案，自無所謂保護義務可
        言。
      辛○○：報到後，因未經主管指示偵辦本案，故不了解案情，其間有接獲報
        案謂有人路倒棒球場，前去現場查看，無人，返所後，即外出執巡邏職務，
        因未偵辦本案，自無所謂保護義務可言。
      午○○：報到後，因主管未指示要偵辦本案，故依原定排班分配表服勤，十
        至十二時在所機動待命，處理值日台通報外電事務，因同時為所內槍枝裝備
        保養承辦人十二時至四時在二樓做裝備檢查，四時以後外出巡邏，因未偵辦
        本案，自無所謂保護義務可言。
      庚○○：報到後，因主管未交辦承辦本案，故該時段於所內待命，二時以後
        外出服巡邏職務，因未偵辦本案，自無所謂保護義務可言。
      乙○○：報到後因未獲主管指示要偵辦本案，故依例在所內待命，俾處理外
        報之各種事件，因未偵辦本案，自無所謂保護義務可言。
    (3)被告於表列各時段均屬備勤人員，故除非有主管特別指示應參與偵辦，否則備
      勤人員無權亦無責處理本案，故被告當日職務與吳員案件並無關聯，當無保護
      義務，更何況並無人告知被告等，吳俊明頭部有受傷或吳俊明持有醫護注意事
      項單，要難謂被告有何過失可言。
    (4)退而言之，縱認被告職為備勤，對吳俊明之身體健康狀況有保護義務，惟被告
      七人既未參與第一次送醫，亦不清楚其實際傷勢，更未接觸醫囑單及藥品，亦
      不知悉醫囑內容，其亦非醫院專業人員，更無從於短短之二個小時備勤時段獲
      悉或判斷吳俊明傷勢變化情狀或睡覺是否有異狀且而予送醫，自難謂有違反注
      意義務或有預見發生死亡結果之可能，足見被告等七人對吳俊明之死亡亦無過
      失責任。
  三、證據：提出不起訴處分書為證。
戊、本院依職權調取台灣高雄地方法院檢察署九十年度偵字第一八一一七號偵查卷，
    並函詢法務部法醫研究所死者吳俊明之傷勢症狀與吸毒者如何區別。
    理    由
一、本件原告主張被告分別為高雄市警察局前金分駐所前所長、員警，八十九年二月
    二十日凌晨二時二十分許，被告子○○、卯○○、癸○○、辰○○、壬○○逮捕
    搶奪嫌犯吳俊明後，在被告巳○○之指揮下，被告子○○、卯○○、癸○○、辰
    ○○、壬○○、酉○○竟對吳俊明加以刑求，造成吳俊明頭後枕部約二公分傷口
    ，經送醫後，再由被告亥○○、未○○、寅○○繼續偵訊，未料亥○○等人仍以
    刑求方式，對吳俊明為偵訊，致吳俊明外傷性顱內出血，而分駐所內備勤之員警
    即被告丑○○、甲○○、辛○○、王茂祥、庚○○、乙○○明知吳俊明遭受刑求
    ，卻未加阻止，且對於大同醫院所交付之醫護注意事項上記載，置若罔聞，未盡
    保護義務，任由吳俊明重傷嘔吐昏迷以致死亡，是爰依民法第一百八十五條、第
    一百九十二條、第一百九十四條請求被告連帶賠償原告己○○扶養費二十萬五千
    三百六十九元，及一百萬元之慰撫金；賠償原告戌○○殯葬費一萬七千二百元、
    扶養費二十三萬五千三百八十四元及慰撫金一百萬元；賠償原告丁○○扶養費三
    十二萬二千零十六元、慰撫金一百萬元；賠償原告丙○○扶養費四十三萬一千三
    百零九元、慰撫金一百萬元；賠償原告申○○醫療費五萬八千二百七十一元、殯
    葬費共十二萬六千四百元、扶養費九十七萬九千四百三十元及一百萬元之慰撫金
    等語。
二、被告則均以：被告並未對吳俊明刑求，死者吳俊明之傷勢係因為車禍摔倒意外所
    致，被告對吳俊明僅能盡到一般性程度之積極照護義務，蓋被告均並未親眼目睹
    吳俊明頭部受傷之過程，而看診醫師不知吳俊明頭部受傷之過程，致未能向被告
    子○○強調及詳細說明吳俊明生命存有高度危險性之情形，而僅交付印刷之醫囑
    單予被告子○○，致被告子○○僅能於下班前廣泛性地要求其他員警須對吳俊明
    盡一般性程度之積極照護義務，另吳俊明向被告子○○表示其想睡覺，拒絕夜間
    訊問，被告實無從判斷此時吳俊明之生命已陷入危險狀況，更遑論要立即將之再
    送醫院急救，另依法務部法醫研究所之專業意見，被告等即使在吳俊明「昏迷」
    八個小時有察覺到吳俊明之生命已陷於危險情況而將其立即送醫救，惟亦難避免
    吳俊明死亡結果之發生。再原告吳清隆、戌○○共有兩名子女，是扶養費金額之
    請求部分，自應由四名子女平均分擔，另原告丁○○、丙○○之扶養費部分，其
    母申○○亦應分擔二分之一之扶養費，又本件損害之發生擴大，應歸責於死者吳
    俊明，則原告請求被告應負共五百萬元之精神慰撫金，實顯屬過高。末，被告等
    均係以「公務員」之身分涉及本件原告主張之侵權行為事實，而原告爰引民法第
    一百八十五條之規定請求被告負損害賠償責任，究其要件顯不相符等語資為抗辯
    。
三、原告主張死者吳俊明於八十九年二月二十日凌晨二時二十分許，遭被告子○○、
    卯○○、癸○○、辰○○、壬○○逮捕，後因死者吳俊明頭後枕部之傷口，送大
    同醫院診療，嗣因重傷昏迷，於當日下午四時二十九分以救護車送醫，惟仍於同
    年月二十四日不治死亡之事實，為被告所不否認，並據原告提出診斷證明書為證
    ，是此部份之事實堪信為真，此外，則為被告以前揭情詞置辯，是本件應審究者
    為：(1)死者吳俊明之死亡原因？(2)被告於保護上有無故意、過失？(3)死者吳俊明
    之死亡原因與被告子○○之行為有無因果關係？茲分述如下：
    (1)按侵權行為損害賠償之債，須損害之發生與加害人之故意或過失加害行為間有
      相當因果關係，始能成立。所謂相當因果關係，係以行為人之行為所造成之客
      觀存在事實，依經驗法則，可認通常均可能發生同樣損害之結果而言；如有此
      同一條件存在，通常不必皆發生此損害之結果，則該條件與結果並不相當，即
      無相當因果關係；不能僅以行為人就其行為有故意過失，自認該行為與損害間
      有相當因果關係。最高法院九十年度台上字第七七二號裁判足參。
    (2)死者吳俊明於八十九年二月二十日凌晨二時十分許，在高雄市○○區○○路與
      自立路口附近，因搶奪他人之皮包後，經被害人高喊搶劫，而遭路過之民眾騎
      車自後追趕，嗣死者吳俊明因車速過快，車身失控而不慎滑倒，致頭部及身上
      均受有傷害，且多數集中於身體左側等情，業經本院調閱台灣高雄地方法院檢
      察署九十年度偵字第一八一一七號偵查卷審閱屬實，而死者吳俊明遭逮捕後，
      第一次經送大同醫院診療，其狀況依證人即急診室醫師蔡榮賓於上開偵查案件
      中證稱：「有二名員警，約凌晨三時十多分，吳本人走入戴著手銬，員警說換
      藥後，要帶回做筆錄，吳身上衣領有血跡，我問他如何受傷，他不語，警方說
      他搶別人東西，但真正原因不清楚，當時發現後枕部有約二公分之傷口，我告
      知非常見部位，須縫合，縫合後，即作理學檢查（即一般瞳孔、四肢肌肉張力
      等反應），吳的步態極穩，意識清楚，無神經學症狀，其即交付頭部外傷注意
      事項之例行程序，之後交予警方。」「當時是本於專業醫療立場，才允許出院
      ，我們不管警方要求或不要求。」（見該案八十九年六月二十八日偵訊筆錄）
      。嗣於當日下午四時三十分許，死者吳俊明再度被送往大同醫院時，其左眼有
      瘀青血腫、口吐白沫、身上多處擦傷、並呈深度呼吸，而有腦部受傷等情狀，
      亦經證人連立偉即大同醫院醫師於上開偵查案中證述無訛（見該案八十九年十
      月十一日偵訊筆錄）。且大同醫院病例亦記載：「吳俊明係於八十九年二月二
      十日凌晨由警員送達急診，醫師檢查發現枕部有一裂傷約二公分，無噁心嘔吐
      ，無神經症狀，雙眼瞳孔一樣大小，對光有反應，傷口經處理。病人由警員帶
      走，於八十九年二月二十日下午又由警員送來急診，病人呈昏迷狀態，雙眼瞳
      孔放大，對光無反應，左眼呈皮下出血，左眉部擦傷三×二公分，左顴部擦傷
      四×三公分。腦部電腦斷層檢查發現左側顳頂部硬腦膜上腔出血，腦中線右移
      ，臨床診斷為左側顳頂部硬腦膜上腔出血，合併小腦脫逸。」此有法務部法醫
      研究所九十年二月十九日法醫所九０理字第０二六二號函足參，是比較死者吳
      俊明前後二次被送往大同醫院就醫時，其外觀上之差異則在於左眼有瘀青血腫
      及口吐白沫之情形。嗣經法醫師解剖顯示：「左側前頭部血腫一處約七×十一
      公分，合併左側眼窩周圍皮下瘀血。左側顴骨部擦傷一處。上下嘴唇擦傷及瘀
      血多處，左前臂、左肘、左手臂和兩下肢各有擦傷。顱內左側頂顳部硬腦膜上
      腔出血，左側前額部、頂部和後枕部呈硬腦膜下腔出血，顱底、小腦出血。」
      有台灣高雄地方法院檢察署八十九年度相字第三一０號相驗卷足稽，後經該署
      送請鑑定結果認為：「1.死者吳俊明左側前頭部瘀血腫脹外傷一處七×十一公
      分，可能合併左側眼窩周圍皮下瘀血，但左側眼窩周圍皮下瘀血，應是左側硬
      腦膜上腔出血，合併硬腦膜下腔出血和顱底小腦蜘蛛網膜出血所致。2.後枕部
      傷口在十二小時後不會惡化。3.左眉擦傷和左顴部擦傷，是騎車摔倒所致。4.
      急性硬腦膜上腔出血，常因中腦膜動脈出血所致，在受傷後，有幾分鐘到幾小
      時不等之清醒期，很快進入昏迷狀態，須緊急手術，除去血塊，引流血水，否
      則常發生小腦疝脫，壓迫腦幹致死，而其過程，究係昏迷或昏睡須經專科醫師
      診察才能區分。」此有法務部法醫研究所九十年二月十九日法醫所九０理字第
      ０二六二號函足憑。是參酌上開證人所證、死者吳俊明病歷資料、解剖記錄、
      鑑定結果所示，死者吳俊明於經警逮捕之前，既因騎車摔倒，導致左側頭部、
      身體受傷，而其左眉擦傷和左顴部擦傷，係因是騎車摔倒所致，另左側眼窩周
      圍皮下瘀血，應是左側硬腦膜上腔出血，合併硬腦膜下腔出血和顱底小腦蜘蛛
      網膜出血所致，符合頭部左側因車禍受傷之部位，是足認死者吳俊明之傷勢，
      應均非出自於被告之刑求可明，原告主張死者吳俊明係遭刑求云云，尚無可採
      。
    (3)又吳俊明之死亡原因，經法醫師複驗解剖後發現：「頭部多處外傷合併左側顱
      顳部硬腦膜下丑血及左側前額部、後枕部、顱頂部、小腦等廣泛性硬腦膜下出
      血，根據死者所受外傷關係程度鑑定死者死因乃是外傷性顱內出血合併腦挫傷
      而致死，死亡方式為車禍摔倒意外所致。」此有上開相驗卷可稽。而有關急性
      硬腦膜上腔出血，會很快進行到昏迷，須緊急手術，除去血塊，引流血水，否
      則常發生小腦疝脫，壓迫腦幹致死，這項過程須專業知識才能警覺等情，亦已
      如前述，又本件死者吳俊明之情況，於昏迷八小時後送醫，也難避免死亡之結
      果之情，亦有法務部法醫研究所九十二年二月六日法醫理字第０九一０００四
      二０四號函在卷足參，是綜上開說明，被告巳○○於案發當時雖係前金分駐所
      所長，被告卯○○、癸○○、辰○○、壬○○、酉○○、亥○○、未○○、寅
      ○○、丑○○、甲○○、辛○○、王茂祥、庚○○、乙○○亦為前金分駐所員
      警，其等對於所內偵訊留置嫌疑犯之身體健康狀況，雖應負保護之義務。惟以
      死者吳俊明之受傷部位及程度，並非單純以肉眼外觀判斷即足認定，且其傷勢
      惡化時，若非立即施予緊急手術，即有致死之危險，然此項過程則須有專業知
      識才能警覺，而死者吳俊明第一次送大同醫院診療後，係經專業醫師判斷後始
      決定死者吳俊明得以出院，在該時以具有專業知識之醫師尚無法判斷死者吳俊
      明當時有致命之危險，則被告辰○○、子○○並非具專業醫療知識之人員，當
      無法苛求於該時即對死者吳俊明具特別注意義務。
    (4)另死者吳俊明本身具煙毒前科，於事發當日凌晨，又因拒捕導致騎車摔傷，並
      由警員送往大同醫院診治，而於診療後，經具專業知識之醫師尚未能發現死者
      吳俊明有何致命之傷勢，已如前述，當時醫師雖亦交付被告子○○一紙醫囑單
      ，惟該醫囑單係一制式已印刷完成之頭部外傷注意事項，並無特別記載事項，
      有該醫囑單在卷可參，惟因其屬一般制式叮嚀事項，是被告子○○當無因此而
      為特別注意或交代他同事之可能，而死者吳俊明自醫院回警局後，因拒絕夜間
      訊問，並在旁休息，且在休息中並未發生意識變化、中風、口齒不清、癱瘓、
      頭痛、嘔吐等一般頭部外傷應注意之症狀，則被告卯○○、癸○○、辰○○、
      壬○○、巳○○、亥○○、未○○、寅○○，雖係備勤或接辦本案之人員，惟
      因均非具專業醫療知識之人員，自無法在其當班之時，得知死者吳俊明在外觀
      上類似睡眠之狀態，究係睡眠或昏迷，抑或有何異常之處，另被告丑○○、甲○○、辛○○、王茂祥、庚○○、乙○○，於當日僅分別係上午四時至下午四
      時之備勤人員（每二小時一班），並未接辦此一案件，業具被告陳明，自更無
      法知悉死者吳俊明有異常變化而應送醫之情，故被告卯○○、癸○○、辰○○
      、壬○○、巳○○、亥○○、未○○、寅○○、丑○○、甲○○、辛○○、王
      茂祥、庚○○、乙○○就此一事件，自無有違反保護義務之處。
    (5)再證人項賓和即東森電台記者於當日中午曾到達警局採訪，該時死者吳俊明係
      躺於地上，嘴角有白沫，有打呼聲，似是睡著，員警更試著叫醒死者吳俊明之
      情，業經證人項賓和於該案偵查中到庭證稱（見該案八十九年十月十一日偵訊
      筆錄），而如上開說明，硬腦膜上腔出血，有幾分鐘到幾小時不等之清醒期，
      很快進入昏迷狀態，而其過程，究係昏迷或昏睡須經專科醫師診察才能區分，
      而死者吳俊明於證人前往採訪之前，外觀上並無異狀，直至近中午時分，雖發
      現嘴角有白沫，惟因死者為煙毒犯，且尚有打呼聲之情，而被告均非具專業醫
      藥知識之人，當無法歸責渠等會發現死者係因硬腦膜上腔出血導致昏迷，而應
      送醫，且縱被告子○○有將醫囑單交付其他被告，而使其餘被告能於該時發現
      死者吳俊明之情況異常而為送醫，但當時距死者吳俊明受傷後業已經過八小時
      ，則依上開法務部法醫研究所之鑑定意見，縱其他被告於其時將死者吳俊明送
      醫，死者吳俊明亦難避免死亡結果之發生，從而，本件被告卯○○、癸○○、
      辰○○、壬○○、巳○○、亥○○、未○○、寅○○、丑○○、甲○○、辛○○、王茂祥、庚○○、乙○○自無過失之可言，而被告子○○縱因未將醫囑單
      交付他警員而有疏失，惟該疏失與本件死者吳俊明發生死亡之結果，亦應無相
      當因果關係可明。
    (6)退步言之，按「公務員因故意違背對於第三人應執行之職務，致第三人受損害
      者，負賠償責任。其因過失者，以被害人不能依他項方法受賠償時為限，負其
      責任。前項情形，如被害人得依法律上之救濟方法，除去其損害，而因故意或
      過失不為之者，公務員不負賠償責任。」民法第一百八十六條定有明文。又按
      「本法所稱公務員者，謂依法令從事於公務之人員。公務員於執行職務行使公
      權力時，因故意或過失不法侵害人民自由或權利者，國家應負損害賠償責任。
      公務員怠於執行職務，致人民自由或權利遭受損害者亦同。」國家賠償法第二
      條亦定有明文。是若公務員之違背職務係出於過失者，則被害人祇得依國家賠
      償法之規定向國家請求賠償。查本件被告均係依法執行公務之員警，而死者吳
      俊明之死因既係因車禍受傷所致，而非被告之刑求，已如前述，則縱被告或因
      疏未將醫囑單交付其他員警，或因疏未注意死者吳俊明之傷勢，導致未能及時
      將死者吳俊明送醫診治，而有過失，被告亦僅應負過失之責，則依上開法條規
      定，於此一情形，原告亦僅得依國家賠償法之規定向國家求償，原告遽依民法
      侵權行為之規定向被告求償，亦有未合。
四、綜上所述，被告並未對死者吳俊明為刑求，又死者吳俊明係因車禍受傷致死，而
    被告對於死者吳俊明傷勢之變化，因被告均非具專業醫藥知識之人員，自無法苛
    求被告能及時發現，是被告尚未違背其應盡之注意義務，從而，死者吳俊明發生
    死亡之結果，即非被告之故意或過失行為所致，況被告縱有過失，原告未依國家
    賠償法之規定，向國家求償，遽依侵權行為之法律關係請求被告賠償，於法亦有
    未合，是原告請求被告連帶賠償原告己○○一百二十萬五千三百六十九元、原告
    戌○○一百二十五萬二千五百八十四元、原告丁○○一百三十二萬二千零十六元
    、原告丙○○一百四十三萬一千三百零九元、原告吳佩勳二百十六萬四千一百零
    一元，均無理由，應予駁回。
五、本件原告之訴既經駁回，其假執行之聲請亦失所依附，應併予駁回。
六、據上論結，本件原告之訴為無理由，依民事訴訟法第七十八條、第八十五條第一
    項前段，判決如主文。
中      華      民      國    九十二    年      四      月      十一    日
                              臺灣高雄地法院民事第二庭
~B法      官  楊國祥
右為正本係照原本作成。
如對本判決上訴，須於判決送達後廿日內向本院提出上訴狀。
中      華      民      國    九十二    年      四      月      十四      日
~B法院書記官  涂光聰


司法院資訊處製作；財團法人民間司法改革基金會備份。
